臺灣臺北地方法院刑事判決　　　　　　　　　　　　九十二年度訴字第二一四八號
　　公　訴　人　臺灣臺北地方法院檢察署檢察官
　　被　　　告　乙○○
右列被告因偽造文書等案件，經檢察官提起公訴（九十二年度偵續字第一二九號），
本院合議庭依被告於準備程序進行中為有罪之陳述，裁定由法官獨任進行簡式審判程
序審理後，判決如左：
    主  文
乙○○共同連續行使偽造私文書，足以生損害於公眾及他人，處有期徒刑陸月，如易
科罰金，以參佰元折算壹日。
    事  實
一、乙○○之父朱俊龍於民國八十七年一月十日過世，然因乙○○定居美國之胞妹甲
    ○○不及立刻歸國，乙○○明知甲○○就朱俊龍所遺留財產亦為共同繼承人，未
    經甲○○同意不得就朱俊龍遺產為任何處分行為，竟與胞弟朱樹仁、楊美絨夫妻
    及胞弟朱樹民（均另由檢察官諭知緩起訴處分），共同意圖為自己不法之所有，
    而基於詐欺取財及偽造私文書復持以行使之概括犯意聯絡，四人相偕於八十七年
    一月十二日前去臺北市○○路八號五樓華僑商業銀行（下稱華僑銀行）信託部，
    由朱樹仁於銀行外等候，乙○○、朱樹民與楊美絨則一同進入該銀行，三人蓄意
    隱瞞朱俊龍已身故之事實，由楊美絨於同日上午十時三十分許填寫華僑銀行保管
    箱開箱記錄單，並出示朱俊龍生前交其保管之印鑑章，使不知朱俊龍業已死亡之
    銀行行員傅秀美不疑有他而將朱俊龍印鑑章蓋印於開箱記錄單上，用以表示獲有
    朱俊龍授權前來開啟保管箱之意思表示，而開啟朱俊龍租用之九三八號、一四一
    二號保險箱，三人旋取回朱俊龍生前存放其內之物品，即華僑銀行外匯定期存款
    存單兩紙（號碼：00000000000000號、第0000000000
    0000號）、臺北市○○區○○段三小段五三五、五三六、五四一、五四二、
    五八二地號、臺北市○○區○○段四小段二五二地號、臺北市○○區○○段四小
    段三一九、三二０、三二九地號、臺北縣永和市○○段八五九、八六四、八七五
    、八七六地號等十三筆土地權狀，及朱俊龍所有之動產包括玉鐲子八對、金鐲子
    四對、金塊一兩一塊、金鏈一兩一條、金鎖片一兩一條、鑲鑽福字玉墜一條、鑲
    鑽萬字玉墜一條、金戒指數枚、美金二百元、日幣數萬元、金幣數枚、女用玉戒
    、耳環一套及藍、紅寶石戒指各一枚，與登記為朱樹仁名下之臺北市○○段○○
    段五六一地號、臺北縣永和市○○段八六六地兩筆土地權狀，與臺北縣永和市○
    ○路十六巷十六弄三號四樓等建物權狀，及登記為朱樹民名下之臺北市○○段○
    ○段七０九地號土地權狀，與臺北市○○街一七四之四號、一七六之四號五樓之
    建物權狀，乙○○、楊美絨兩人旋持前開華僑銀行外匯定期存款存單兩紙至上址
    一樓之華僑銀行營業部，表明欲辦理定存解約手續而未告知朱俊龍已歿，由楊美
    絨於同日十一時十六分至二十分許出示朱俊龍印鑑章並於外匯定期存款存單背面
    蓋印，用以表示獲有朱俊龍授權辦理定存解約之意思表示，使銀行行員陷於錯誤
    而製作外匯存單存款銷戶登錄單並辦理解約手續，乙○○、楊美絨兩人於同日下
    午一時四分許提領結清該帳戶所得之美金八萬二千八百七十九元，四人復於同日
    至臺北市○○○路一七三號之華南商業銀行西門分行，由朱樹仁、朱樹民在外等
    候，乙○○與楊美絨兩人入內未告知銀行行員朱俊龍業已亡故，即提示朱俊龍印
    鑑章，而將朱俊龍開設之第000000000000號、000000000
    0000號定期儲蓄存款帳戶解約，使行員誤信渠等經乙○○之授權而將兩帳戶
    內所餘之新台幣一百一十萬元、二百萬元連同利息轉帳存入朱俊龍000000
    00000號活期儲蓄存款帳戶內，由楊美絨填具存摺類存款取款憑條並在取款
    憑條上蓋用朱俊龍之印鑑章，使行員誤信渠等獲得朱俊龍之授權而同意渠等自活
    期儲蓄存款帳戶內提領存款新台幣三百二十四萬元，嗣楊美絨復以相同方法自行
    於同年二月二十三日至華南商業銀行西門分行施提領新台幣三千五百元，四人所
    領取之前開權狀、首飾、現金等財物均存放於乙○○合作金庫西門支庫第三五六
    ０五號保管箱內保管，均足生損害於遺產共同繼承人甲○○、上開銀行對其客戶
    資料管理之正確性及稅捐機關對遺產稅稽徵之正確性，嗣因甲○○回國始查悉上
    情。
二、案經甲○○訴由臺灣臺北地方法院檢察署檢察官偵查起訴，本院合議庭依被告於
    準備程序進行中為有罪之陳述，裁定由法官獨任進行簡式審判程序審理。
    理  由
一、被告乙○○對於前揭犯罪事實於本院訊問時坦承不諱，核與共同繼承人即告訴人
    甲○○指訴之被害情節一致，復與證人朱樹仁、楊美絨、朱樹民證詞內容大致相
    符，且本院審酌繼承因被繼承人之死亡而開始，繼承人有數人者，在分割遺產前
    ，各繼承人對於遺產全部為公同共有；而公同共有物之分割，需全體共有人以協
    議為之，不能協議時得聲請法院以裁判分割，業據民法第一千一百四十七條、第
    一千一百五十一條、第八百三十條第二項及第八百二十四條分別定有明文，而被
    繼承人死亡前在金融或信託機關租有保險箱者，其保險箱內之物品，經繼承人通
    知主管稽徵機關會同點驗、登記後，應准由繼承人領回，且存款人亡故其繼承人
    申請繼承存款時，應請提示：存款證件、存款人死亡證明書，可確認為全體合法
    繼承人之證件及遺產稅繳清證明書之事實，分別有財政部七一年二月一日（七一
    ）臺財稅第三０六五三號函、華僑商業銀行營業部九十二年六月十九日（九二）
    僑銀營字第三七九號函（見九十二年偵續字第一二九號卷第八一至八三頁）、中
　  華民國銀行商業同業公會全國聯合會七三、十二、十九全會業字一一三七號函在
    卷可參（見八十八年偵字第二七０五四號卷第十三至十六頁），從而被告於其父
    朱俊龍去世後，未徵得共同繼承人即告訴人之同意，即擅自與朱樹仁、楊美絨、
    朱樹民開啟朱俊龍存放財物之保管箱，並進而將其內存單持往各該銀行辦理解約
    及提領手續，是被告、朱樹仁、楊美絨、朱樹民等人就以朱俊龍名義所作成之保
    管箱開箱記錄單等文書，均無製作權限，且上開銀行之承辦人員亦係誤認朱俊龍
    並未死亡且已授權被告辦理開箱、解約及提款，乃同意被告辦理該等手續之理甚
    明，此外，並有華僑銀行八十九年一月十一日（八九）僑銀信字第一四號函附保
    管箱租用契約、保管箱承租人開箱印鑑卡、八十七年一月十二日保管箱開箱記錄
    單、保管箱每月開箱紀錄表（見八十九年偵字第二七二一六號卷第四六至六五頁
    ）、華僑銀行九十二年四月十八日（九二）僑銀總法務字第一一０四號函暨外匯
    定期存款存單兩紙（號碼：00000000000000號、第000000
    00000000號）、外匯存單存款銷戶登錄單兩紙、印鑑卡、現金支出傳票
    一紙、解約程序說明資料乙份（見九十二年偵續字第一二九號卷第四二至四八頁
    ）及華南商業銀行西門分行九十二年四月七日華西存字第七十五號函暨客戶資料
    查詢單、印鑑卡、存款往來明細表、轉帳支出傳票兩紙、存摺類存款存款憑條二
    紙、存摺類存款取款憑條二紙在卷可稽（見九十二年偵續字第一二九號卷第四九
    至五六頁），並有被告於本院審理時電匯一百二十萬元之和解金予告訴人之匯款
    單據可資佐證（見本院卷第四三頁），足認被告之自白確與事實相符，本件事證
    明確，被告犯行洵堪認定，應依法論科。
二、核被告所為，係犯刑法二百十六條、第二百十條之行使偽造私文書及同法第三百
    三十九條第一項之詐欺取財罪。被告偽造私文書之低度行為為行使偽造私文書之
    高度行為所吸收，且盜用印章為偽造私文書之階段行為，均不另論罪。被告先後
    多次行使偽造私文書及詐欺取財犯行，均時間緊接，所犯罪名與構成要件復係相
    同，顯均係基於概括犯意而為，均應依連續犯規定論以一罪，並均加重其刑。其
    所犯行使偽造私文書及詐欺取財二罪間，有方法結果之牽連關係，應從一重之行
    使偽造私文書罪處斷。被告利用不知情之銀行行員蓋用朱俊龍印鑑章以製作上開
    文書，係間接正犯。又按被告行為後，刑法第四十一條業於九十年一月十日經總
    統公布，並於同年月十二日生效，關於易科罰金適用範圍擴大為「最重本刑五年
    以下有期徒刑之罪，而受六月以下有期徒刑或拘役之宣告」，經比較新舊法結果
    ，以修正後之新法對被告較為有利，依刑法第二條第一項前段之規定，適用新修
    正之刑法第四十一條第一項前段規定諭知易科罰金之折算標準。爰審酌被告犯罪
    之動機係因一時貪念、目的、犯罪之手段、與告訴人為兄妹關係、所取得財物之
    價值、對告訴人合法繼承遺產權利所生之危害、於本院審理時已給付和解金予告
    訴人而已達成民事和解及犯罪後尚知坦認事實經過之態度等一切情狀，判處如主
    文所示之刑，並諭知易科罰金之折算標準，以示懲儆。
三、至被告之父朱俊龍生前放置於保管箱內之財物，於八十七年一月十日朱俊龍去世
    後，即屬全體共有人所公同共有之財物，被告趁告訴人旅居海外不及查知之際，
    以前揭手法擅自取去，亦已另行觸犯刑法竊盜罪，惟查被告與告訴人乃係二親等
    旁系血親，則依刑法第三百二十四條第二項之規定，親屬間竊盜係屬告訴乃論之
    罪，而告訴人於八十七年九月二十九日即已委請王東山律師寄發律師函催告被告
    返還保管箱內物品，足認告訴人至遲於該時即已知悉被告前揭犯罪事實，然告訴
    人卻遲至八十八年十二月十三日始行具狀向臺灣臺北地方法院檢察署提出告訴，
    顯然已逾刑事訴訟法第二百三十七條第一項所定六個月告訴期間之事實，分別有
    律師函及刑事告訴狀在卷足考（見八十八年偵字第二七０五四號卷第一至三、十
    七頁），故就被告所涉之竊盜罪部分，顯未經合法告訴，本院自無從併予審理論
    究；而臺灣高等法院八十八年度上易字第五五二六號刑事判決乃係就被告基於侵
    占犯意，於八十七年五月二十七日及同年六月二十二日，以更換保險箱鑰匙並啟
    箱取物之方式，侵占其與朱樹仁及朱樹民共同放置於保管箱內物品之犯行，予以
    論罪科刑，亦有該刑事判決書在卷得參（見八十九年偵字第一三七七七號卷第三
    至十六頁），由於被告所為上開侵占犯行即臺灣高等法院八十八年上易字第五五
    二六號所認定犯行，係在本件犯行之後，且被告於侵占行為時乃單獨為之，與本
    件犯行係共同肇犯顯然有別，從而足認被告嗣後所為侵占犯行乃係另行起意，且
    與本件犯行間客觀上並無方法結果之牽連關係，是核該業經判決確定部分與本院
    前揭論罪科刑部分，並無裁判上一罪關係，均附此敘明。
據上論斷，依刑事訴訟法第二百九十九條第一項前段、第二百七十三條之一第一項，
刑法第二條第一項前段、第二十八條、第五十六條、第二百十六條、第二百十條、第
三百三十九條第一項、第五十五條、第四十一條第一項前段，罰金罰鍰提高標準條例
第一條前段、第二條，判決如主文。
本案經檢察官林良蓉到庭執行職務。
中      華      民      國      九十三    年    四     月     二十九    日
                                    臺灣臺北地方法院刑事第十庭
                                                  法  官  劉煌基
右正本證明與原本無異。
如不服本判決，應於判決送達後十日內向本院提出上訴狀（應抄附繕本）。告訴人或
被害人如對於本判決不服者，應具備理由請求檢察官上訴，其上訴期間之計算係以檢
察官收受判決正本之日期為準。
                                                  書記官  林妙穗
中      華      民      國      九十三    年    四     月     二十九    日
附錄論罪法條：
中華民國刑法第三百三十九條第一項
(普通詐欺罪)
意圖為自己或第三人不法之所有，以詐術使人將本人或第三人之物交付者，處五年以
下有期徒刑、拘役或科或併科一千元以下罰金。
